臺灣高等法院刑事判決　　　　　　　　　　　　　九十一年度上易字第二二二八號
　　上　訴　人　臺灣桃園地方法院檢察署檢察官
　　上　訴　人
　　即　被　告　乙 ○ ○
　　被　　　告　甲○○○
　　被　　　告　丁 ○ ○
右上訴人因詐欺案件，不服臺灣桃園地方法院九十一年度易字第一五六號，中華民國
九十一年五月二十二日第一審判決（起訴案號：臺灣桃園地方法院檢察署八十九年度
偵字第一八四三二號、九十年度偵字第一一五八八號）提起上訴，本院判決如左：
    主  文
原判決關於乙○○部分撤銷。
乙○○意圖為自己不法之所有，以詐術使人將本人之物交付，累犯，處有期徒刑捌月
。
其他上訴駁回。
    事  實
一、乙○○有侵占、詐欺罪等前科，其於八十一年間因詐欺罪，經臺灣桃園地方法院
    判處有期徒刑一年，遞經本院駁回上訴確定；嗣經裁定減為有期徒刑六月，於八
    十四年十一月九日執行完畢，猶不知悔改。
二、乙○○與友人承接經營桃園縣中壢市老街溪賣場，於八十八年九月間，經由其員
    工丁○○之介紹，認識楊女之舊屬丙○○，得知張女係明新環保工程企業有限公
    司（下稱明新環保公司）負責人，竟萌生貪念，意圖為自己不法之所有，於八十
    八年十一月間先利用不知情之丁○○向丙○○表示，中華賓士汽車股份有限公司
    （中華賓士汽車公司）已向其購買該賣場之攤位，並已先行交付十部車輛作為訂
    金，其欲折價出售賓士車換取現金，致不知情之丁○○將此訊息告知丙○○後，
    二人同至桃園縣中壢市後火車站附近乙○○所經營之寸土建設股份有限公司，由
    乙○○向丙○○佯稱中華賓士汽車公司之劉德登願意投資購買其所開發之桃園縣
    中壢市老街溪賣場攤位，已交付十部賓士車作為訂金，願以每部新車折價新台幣
    （下同）五十萬元為條件，將上開車輛中之一部西元二０００年份Ｓ二四０型賓
    士車，以一百七十六萬元價售予丙○○，致丙○○陷於錯誤，而與之簽訂車輛買
    賣契約，丙○○除先付三十萬元定金予乙○○外，雙方同意於八十八年十一月三
    十日給付剩餘尾款，並約定乙○○應於八十八年十二月五日交車。屆期乙○○以
    暫時無車為由，拒不交車，延到八十九年一月六日，乙○○又向丙○○佯稱同年
    一月十日即可交車，而要求丙○○將尾款一百四十六萬元以匯款方式交付，丙○○不疑有他，遂於當日如數匯款入乙○○在新竹商業銀行八德分行000000
    00000號帳戶，逾時多日仍不見乙○○有交車跡象，經丙○○向乙○○催促
    再三，乙○○始於同年二月三日向丙○○坦承一開始即無法交車之事實，乙○○
    為搪塞丙○○，除先返還七十六萬元，其餘一百萬元，則簽發以其妻甲○○○為
    發票人，台新國際商業銀行中壢分行為付款人，八十九年六月三十日期，ＣＬ0
    000000號之同額支票交付與丙○○，屆期仍因存款不足而未獲兌現，丙○○始知受騙。
三、案經乙○○向台灣桃園地方法院檢察署檢察官自首及被害人丙○○訴請同署檢察
    官偵查起訴。
    理  由
壹、撤銷改判（即被告乙○○）部分：
一、上訴人即被告乙○○矢口否認有詐欺犯行，於原審辯稱：因中壢市老街溪賣場開
    發計劃，後來沒有與中華賓士汽車公司劉德登達成協議，所以才沒有辦法交車給
    丙○○；且之前與丙○○雖有簽定汽車買賣合約書，但事後亦解除契約，且有償
    還七十六萬元，嗣因週轉不靈，始無法全部反還其所收受之價金，伊並無詐欺意
    圖，本件純屬民事糾紛。在本院則辯稱：伊與友人承接前開賣場之規劃但未完成
    ，當時有多家車商說要聯合到該賣場參展，有說要給十部車輛當定金，伊只是仲
    介，後來因賣場規劃無法完成，所以參展的契約亦取銷，因而無法交車云云。
二、惟查，右開上訴人如何向告訴人丙○○佯稱，中華賓士汽車公司之劉德登願投資
    購買其所開發之桃園縣中壢市老街溪賣場攤位，並已交付十部賓士車作為定金，
    願以每部新車折價五十萬元為條件，將其中一部西元二０００年份Ｓ二四０型賓
    士車，以一百七十六萬元價售予告訴人，致與上訴人簽立車輛買賣契約，並依約
    給付價金等情，此據告訴人指訴甚詳，上訴人亦不否認有與告訴人簽定上開車輛
    買賣契約及被害人已依約付款，但迄未依約交付西元二０００年份Ｓ二四０型賓
  士車之事實，並有其二人所簽立之汽車買賣合約書、及告訴人之前夫林信宏以明
    新環保公司名義匯款一百四十六萬元之彰化銀行八十九年一月六日匯款回條聯存
    卷足稽（見偵查第一八四三二號卷第四二頁、第四四頁）。上訴人雖否認有詐欺
    情事，並以前揭情詞為辯。然查，原審向中華賓士汽車公司函查該公司名為劉德
    登之員工資料，業據該公司函覆並無該名員工；本院再向該公司函查有無購買桃
    園縣中壢市○○街賣場之攤位，並先行交付賓士汽車十部作為定金之事，則據函
    復以該公司及所有分公司暨營業據點，均未有所謂購買上開賣場攤位及交付賓士
    車十部等情事，分別有中華賓士汽車公司九十一年二月五日（九一）中發字第０
    三０號函（見原審卷第十九頁）、九十一年九月二日（九一）中發字第０六二號
    函（見本院卷第二八頁）足徵。上訴人復無法提出其開發中壢市老街溪賣場開發
    計劃案，而有與中華賓士汽車公司協議之資料以供查證其真實性，足見中華賓士
    汽車公司並未投資購買上訴人所稱之中壢市老街溪賣場開發計劃案之攤位，並已
    交付十部賓士汽車作為定金之情事甚明。上訴人在本院雖又改稱，係多家車商聯
    合參展欲提供十部車輛作為定金云云，但亦未提出任何所謂車商參展之資料以實
    其說，所辯並無足取。上訴人以此不實之事項訛騙告訴人與之簽定車輛買賣契約
    交付價款，事後又無法及未設法交車，自屬施用詐術騙取買賣價款，並不因上訴
    人事後已返還告訴人價款七十六萬元，而得解免其詐欺罪責。矧查，上訴人簽發
    以其妻甲○○○為發票人之上開支票，屆期經提示均因存款不足遭退票，迄未解
    決等情，為上訴人所不爭執，並有上開支票及退票理由單足憑。則上訴人以其已
    部分清償，餘款正設法儘速處理為由，執以作為其無詐欺，純屬民事糾紛之辯解
    ，亦非可採。本件事證明確，上訴人詐欺犯行，至堪認定，
三、核上訴人所為，係犯刑法第三百三十九條第一項之詐欺取財罪。上訴人為達一詐
    欺取財之目的，而使告訴人先後交付三十萬元、一百四十六萬元，係以一個犯罪
    之數動作為之，為接續犯，衹論以一罪。按刑法自首減刑之規定，本為使犯罪事
    實易於發覺，及獎勵犯人知所悔悟而設；故不問自首之動機如何，亦不以對於犯
    罪情狀盡情吐露為必要。故被告於犯罪未被發覺前，向該管公務員告知其犯罪事
    實，進而接受裁判者，即與刑法第六十二條規定自首之條件相符；至於自首後於
    審判中對其犯罪事實有所主張或辯解，係被告辯護權之行使，不能僅據此之一端
    即謂被告無接受裁判意思之唯一論據。又刑事訴訟採職權主義，不能期待被告自
    己證明其犯罪，因之，自首者於自首後，縱又為與自首時不相一致之陳述甚至否
    認犯罪，仍不能動搖其自首效力。自首者但須接受裁判，至於如何裁判，則本與
    自首無關。本件上訴人於八十九年十一月三十日具狀向台灣桃園地方法院檢察署
    檢察官表示，因欠丙○○一百萬元、三十萬元，簽發以其妻甲○○○為發票人，
    八十九年六月三十日、七月五日期，票號ＣＬ0000000號及ＣＬ0000
    000號，面額為一百萬元及三十萬元，付款人為台新國際商業銀行中壢分行之
    支票二紙，無法兌現而提出自首，有上訴人之刑事自首狀足憑（見偵查第一八四
    三二號卷第一、二頁）。雖上訴人否認有詐欺犯行，但查其於偵、審中始終到庭
    應訊，有各該偵審案卷可徵，上訴人有接受裁判之意思甚明，揆之首開規定，已
    該當於刑法第六十二條自首規定之條件，自應依該項規定減輕其刑。又上訴人於
    八十一年間因詐欺罪，經臺灣桃園地方法院判處有期徒刑一年，遞經本院駁回上
    訴確定；嗣經裁定減為有期徒刑六月，於八十四年十一月九日執行完畢，有本院
    被告全國前案紀錄表可按，其於五年內再犯本案有期徒刑以上之罪，為累犯，應
    依法加重其刑。並先加後減之。
三、原審就此部分據以論科，雖非無見。然查，原判決以上訴人於偵、審中均否認有
    何詐欺犯行，辯稱僅是民事糾葛，足見其並無受裁判之意思，認與自首之要件不
    符，已有不合，詳如前述。又原判決並援引最高法院八十五年度台非字第二九二
    號判決意旨說明上訴人不符合自首規定。然查，上開判決意旨係指該案之被告犯
    煙毒罪，於偵審中經傳訊未到，嗣經查悉係另犯他案由其他法院羈押中，始向該
    他法院借提到案審判，而認該被告並無接受裁判之意思，與自首之要件不符，顯
    然與本件上訴人始終到庭審判之情形相左。原判決未細究原委即比擬援引，同有
    未洽。上訴意旨仍執前詞，否認犯罪，雖非可採。惟原判決關此部分既有可議，
    即屬無可維持，應予撤銷改判。爰審酌上訴人之素行，貪圖錢財之犯罪動機、目
    的、手段，所詐得財物之數額，迄今僅賠償告訴人部分損害，尚欠一百萬元未達
    成和解，及其犯罪後態度等一切情狀，量處有期徒刑八月。
貳、上訴駁回（即被告甲○○○、丁○○）部分：
一、公訴意旨略以：被告甲○○○、丁○○與被告乙○○三人基於意圖為自己不法所
    有之共同犯意聯絡，明知乙○○並無中華賓士二○○○年型車款自用小客車一輛
    可供出售，而由乙○○及丁○○向告訴人丙○○誆稱乙○○係退職司法人員，甫
    由檢察官退職，亦曾任律師，並為桃園縣中壢市老街溪賣場之所有人，且中華賓
    士公司已向乙○○購買該賣場之攤位，並已先行交付十部車輛以為訂金為由，向
    告訴人丙○○表示：願以每部新車折價五十萬元為條件，將前述車輛中之一部以
    一百七十六萬元之代價，售予丙○○等語之詐術欺騙丙○○。而乙○○並未依約
    交車，經丙○○向乙○○催促再三，乙○○為搪塞丙○○，除先返還七十六萬元
    ，其餘一百萬元，則開立以其妻甲○○○為發票人，票載發票日為八十九年六月
    三十日、七月五日，票號為ＣＬ0000000號及ＣＬ0000000號，票
    面金額為一百萬元及三十萬元，付款人為台新國際商業銀行中壢分行之支票二紙
    交付與丙○○，惟屆期仍皆因存款不足而未獲兌現，因認被告二人亦共同涉犯刑
    法第三百三十九條第一項詐欺取財罪嫌。
二、被告丁○○坦承有介紹乙○○、甲○○○與丙○○認識，並向其提及乙○○有賓
    士車要折價出售情事；被告甲○○○供承有聽聞其夫乙○○要出售賓士車給丙○○，及嗣後乙○○簽發伊上開支票清償交付丙○○，屆期因存款不足遭退票之事
    實。惟均堅決否認有何詐欺犯行，丁○○辯稱：伊係受僱於乙○○，僅係依照老
    闆乙○○交代做事，不知乙○○是否有與中華賓士汽車公司人員洽談投資中壢市
    ○街溪賣場開發案，而以十部賓士車作為訂金之事，伊無詐欺丙○○之意圖等語
    ；甲○○○辯稱：伊不了解整個銷售過程，只聽乙○○說過。乙○○說伊欠丙○○錢，所以開票償還丙○○買賣汽車價金等語。經核公訴人認被告二人涉有詐欺
    罪嫌，係以告訴人丙○○之指訴，及被告甲○○○之支票及退票理由單為憑，並
    以被告二人明知中華賓士汽車公司並未以十部賓士車作為訂金，投資上開中壢市
    ○街溪賣場開發案，仍與被告乙○○共同詐騙丙○○，為其主要論據。
三、經查：
（一）告訴人丙○○於九十年四月二十六日所提出之告訴理由狀（見偵查第一四八三
      二號卷第七六頁至七八頁），及於九十年七月六日所具狀之追加告訴狀（見偵
      查第一一五八號卷第一頁至第三頁），主要係指訴被告乙○○如何施用詐術，
      使其陷於錯誤，簽定汽車買賣契約書而交付價款，對於被告丁○○部分僅論及
      其介紹乙○○與之認識，就被告甲○○○部分，則論述被告乙○○於償還七十
      六萬元購車價款後，並簽發以被告甲○○○為發票人之上開支票二紙，嗣上開
      支票屆期經提示因存款不足，不獲付款。而告訴人丙○○以被告乙○○係被告
      丁○○舊識，被告甲○○○係被告乙○○之妻為據，認定被告甲○○○、丁○○二人與被告乙○○共同詐欺，其中並未述及被告甲○○○、丁○○二人如何
      參與詐欺行為之實施，有上開告訴理由狀、追加告訴狀在卷可稽。
（二）被告乙○○於原審供稱：「．．．。丁○○是受僱於我來計畫（中壢市老街溪
      賣場開發案）開發計畫的，賓士車的事情都是我告訴她的，她只是遵照我的指
      示而已。．．．」等語（見原審卷第七五頁），核與被告丁○○上開所辯之情
      節相符。雖被告丁○○因受僱於乙○○，客觀上有依乙○○之指示，向丙○○
      表示，乙○○有十部賓士車要折價出售等情，但僅依卷存之丁○○介紹丙○○
      認識乙○○，及丁○○陪同丙○○與乙○○簽約等證據資料，尚難認定被告丁○○明知乙○○並未與中華賓士汽車洽談購買賣場及以十部車輛作為定金之事
      。復觀之被告丁○○並未從中獲取任何利益，果爾如告訴人丙○○所稱，被告
      丁○○有參與詐欺行為之實施，則豈會未分得任何利益之理？則見被告丁○○
      並無不法所有之意圖甚明。被告丁○○主觀上既無詐欺意圖，則其所為與刑法
      上詐欺取財罪構成要件即屬有間，自難遽論以該罪責。
（三）又被告甲○○○、乙○○係夫妻，而夫妻之間因另一方聲請支票供他方使用，
      抑或共同使用，應屬事理之常，不悖於吾國民日常生活經驗。告訴人丙○○雖
      以其與乙○○談論汽車買賣時，被告甲○○○均在場知悉本件汽車買買之情事
      ，固認被告甲○○○參與詐欺行為之實施。然查，告訴人於本院陳稱，簽約時
      甲○○○在場，但並沒有講甚麼話（見本院卷第八二頁），被告乙○○於原審
      供稱：「．．．。甲○○○根本不知道這件事，因為我的支票拒絕往來很久了
      ，所以簽發甲○○○的支票給丙○○。．．．」等語（見原審卷第七四、七五
      頁）。卷查並無被告甲○○○如何施用詐術、如何參與詐欺行為之實施之具體
      事證，則單憑被告甲○○○於被告乙○○與告訴人簽約時在場，及乙○○事後
      無法交車，由被告甲○○○提供其上開支票，供其夫乙○○簽發交付予告訴人
    退還車款不獲兌現，尚難遽認被告甲○○○有參與詐欺行為之實施。
（四）至於告訴人先則於偵查中指訴：「被告有說是檢察官退職。當時被告（乙○○
      ）及丁○○都有說被告（乙○○）是檢察官退職，．．．」（見偵查第一八四
      三二號卷第六十頁反面），嗣於原審審理時陳稱：「．．．．．我記得之前丁○○說乙○○是退職的檢察官，乙○○沒有直接跟我說他是檢察官或是律師」
      （見原審卷第七六頁），已有前後指述不一之瑕疵，而告訴人之所以與被告乙○○簽約購車，係因被告乙○○對其騙說每部新車折價五十萬元之故，並非肇
      因於被告乙○○有無對外冒稱是退職檢察官，此部分說詞之真假尚與被告三人
      應否成立詐欺罪刑無直接因果關連，附此敘明。
四、綜上所述，被告甲○○○、丁○○上開所辯，應可採信。此外，又查無其他積極
    證據足資證明被告二人有公訴人所指之詐欺取財犯行，自屬不能證明渠等犯罪，
    原審基此而為渠等無罪之諭知，並無不合。檢察官仍執前詞，提起上訴，為無理
    由，應予駁回。
據上論斷，應依刑事訴訟法第三百六十九條第一項前段、第三百六十四條、第三百六
十八條、第二百九十九條第一項前段、刑法第三百三十九條第一項、第四十七條、第
六十二條前段、罰金罰鍰提高標準條例第一條前段，判決如主文。
本案經檢察官林炳雄到庭執行職務。
中      華      民      國      九十一    年    十一    月    二十九    日
                              臺灣高等法院刑事第廿二庭
                                  審判長法  官  許  正  順
                                        法  官  邱  同  印
                                        法  官  吳      燦
右正本證明與原本無異。
不得上訴。
                                        書記官  陳  靜  姿
中      華      民      國      九十一    年    十一    月    二十九    日
附錄：本判決論罪科刑法條：
刑法第三百三十九條
意圖為自己或第三人不法之所有，以詐術使人將本人或第三人之物交付者，處五年以
下有期徒刑、拘役或科或併科一千元（已提高十倍為一萬元）以下罰金。
以前項方法得財產上不法之利益或使第三人得之者，亦同。
前二項之未遂犯罰之。
